【裁判字號】    91,訴,4227
【裁判日期】    921212
【裁判案由】    農保爭議等
【裁判全文】
臺北高等行政法院判決                            九十一年度訴字第四二二七號
                              .
    原      告  甲○○
    訴訟代理人  乙○○
    被      告  內政部
    代  表  人  余政憲部長）.
    訴訟代理人  戊○○
                丙○○
                己○○
    被      告  行政院農業委員會
    代  表  人  李金龍（主任委員）
    訴訟代理人  庚○○
                丁○○
右當事人間因農保爭議等事件，原告不服行政院中華民國九十一年八月十二日院臺訴
字第○九一○○三五七二○號訴願決定，提起行政訴訟。本院判決如左：
    主  文
原告之訴駁回。
訴訟費用由原告負擔。
    事  實
一、事實概要：原告於民國（下同）八十三年十月二十九日，以屏東縣萬巒地區農會
    為投保單位，以非農會會員資格申報加入農民健康保險。案經保險人勞工保險局
    核對原告身心障礙資料，以原告已於七十一年三月十八月經屏東縣政府鑑定為重
    度視障，其經鑑定為重度視障身心障礙者時，顯已無從事農作能力，欠缺從事農
    業工作之投保要件，乃於九十一年三月十二日以保受承字第○九一六○○八二六
    五○號函核定（下稱原處分）自八十三年十月二十九日起取消其農民健康保險被
    保險人資格，其溢領八十四年六月至九十一年一月之老年農民福利津貼計新台幣
    （下同）二四○、○○○元應予繳還。原告不服，提起訴願，經行政院將原處分
    關於繳還八十四年六月至八十六年二月之老年農民福利津貼部分撤銷，其餘訴願
    決定駁回，原告仍不服，提起本件行政訴訟。
二、兩造聲明：
  (一)原告聲明求為判決：
    1.訴願決定及原處分關於取消原告農民健康保險被保險人資格部分及繳還老年農
      民福利津貼十七萬七千元之部分均撤銷。
    2.訴訟費用由被告負擔。
  (二)被告聲明求為判決：如主文所示。
三、兩造之爭點：
    原告是否一經加保，被告內政部即不得取消其被保險人之資格？原告是否合於農
    民健康保險條例從事農業工作之要件？原告是否不具領取老年農民福利津貼之資
    格？
  (一)原告主張之理由：
    1.聲請人依投保單位規定，備齊證件申請加入農民健康保險，並經投保單位審核
      通過在案，農民健康保險加保資格條件只有承保單位瞭解，事隔多年被告片面
      認定原告不符被保險人資格，其過失責任不應由原告承擔，被告向原告追還老
      年農民福利津貼，係依據八十九年六月十四日修正之老年農民福利津貼暫行條
      例第三、四條，第一、四項之規定，而原告已在八十三年十月二十九日申請農
      民健康保險經被告審核通過在案，基於法律不溯及既往原則，被告追繳原告老
      年農民福利津貼顯已違法。
  (二)被告內政部主張之理由：
    1.依據農民健康保險條例第五條第二項暨「從事農業工作農民申請參加農民健康
      保險認定標準及資格審查辦法」均明定，非農會會員申請參加農保，需以從事
      農業工作為要件。農民健康保險條例第十九條規定：「投保單位為不合本條例
      規定之人員辦理參加保險手續，領取保險給付者，保險人應依法追還；並取消
      該被保險人資格」。
    2.按農民健康保險係屬社會保險，保險人依據農會所送被保險人加、退保申報表
      作書面審核而受理其加保，是以，倘事後經保險人查明其投保資格不符合規定
      者，仍應依農民健康保險條例第十九條規定取消其被保險人資格。本案經保險
      人查明，原告已於七十一年三月十八日經屏東縣政府鑑定為重度視障，且於八
      十五年二月十三日換領殘障手冊時，仍鑑定為重度視障，依內政部八十年六月
      十二日台（八十）內社字第九三二八八二號函、行政院衛生署八十年六月十二
      日衛署醫字第九五四四三七號函分行實施之「殘障等級表」記載，重度視覺障
      礙係指「兩眼矯正視力，優眼在○‧○一（不含）以下，經治療而無法恢復者
      」。據此，本件其已於七十一年三月十八日經屏東縣政府鑑定為重度視障，且
      於八十五年二月十三日換領殘障手冊時，仍鑑定為重度視障，依專業醫理見解
      ，類此殘廢程度，葉、草已很難視辨，應已無從事農作之能力，且即使勉力行
      之，亦非屬正常農作且易生危險，據此，其既經鑑定為重度視障，顯已不能從
      事農業工作，依上開規定，自不得參加農民健康保險，保險人爰依規定自八十
      三年十月二十九日起取消其被保險人資格。又按農民投保農民健康保險若不具
      加保資格，依農民健康保險條例第十九條規定即應自始取消資格，且被保險人
      參加農民健康保險，自應瞭解農民健康保險之相關規定，權利之行使不得以不
      知法律之規定為由而主張其可不受拘束。
  (三)被告行政院農業委員會之理由：
    1.按「本條例之適用對象為年滿六十五歲且參加農民健康保險年資合計六個月以
      上者，其福利津貼之發放至本人死亡當月止。」為行為時老年農民福利津貼暫
      行條例第三條所明定。次按「老年農民年滿六十五歲，正參加農民健康保險，
      其加保年資合計六個月以上，且無左列各款情形之一者，得依本辦法申領福利
      津貼。˙˙˙」；「符合第二條第一項所定資格之老年農民申請發給福利津貼
      時，應填具申請書，並檢附身分證正背面影本各一份，向戶籍所在地之基層農
      會申領之。前項申領，應按年辦理；˙˙˙。」；「已領取福利津貼之老年農
      民喪失第二條第一項所定資格時，應自事實發生之日起三十日內，檢具相關文
      件資料，向所屬基層農會申報，並轉知勞工保險局；其福利津貼發放至喪失資
      格之當月止。老年農民死亡時，其法定繼承人或其農民健康保險喪葬津貼之領
      取人應自老年農民死亡之日起三十日內，向所屬基層農會申報，並轉知勞工保
      險局；其福利津貼發放至老年農民死亡當月止。老年農民有前項情形，其溢領
      之福利津貼應由本人或前項繼承人、領取人自事實發生之日起三十日內繳還；
      未繳還者，得依法訴求。」為行為時老年農民福利津貼申領及核發辦法第二條
      第一項、第四條及第八條所規定。
    2.查本件原告經勞工保險局核定自八十三年十月二十九日起取消其農民健康保險
      被保險人資格，則依首揭法條規定，原告不具申領老年農民福利津貼之資格條
      件，不符本條例資格而領取福利津貼者，其溢領之福利津貼應由本人或法定繼
      承人自事實發生之日起三十日內繳還。本件勞工保險局以原處分命原告前所溢
      領之八十四年六月至九十一年一月之福利津貼計二四○、○○○元應予繳還，
      雖訴願決定將繳還八十四年六月至八十六年二月之福利津貼部分撤銷，惟其餘
      八十六年三月至九十一年一月之福利津貼，既未逾五年請求權時效，勞工保險
      局函請原告繳還，並無不妥，應予維持。
    理  由
甲、程序方面：
一、本件於訴訟程序進行中，被告行政院農業委員會之代表人已由范振宗變更為李金
    龍，並有總統任命令在卷可按，茲由新任代表人具狀聲明承受訴訟，核無不合，
    應予准許。
二、本件關於農民健康保險被保險人資格部分，原告雖未依農民健康保險條例及農民
    健康保險爭議事項審議辦法之規定，向農民健康保險監理委員會申請審議，惟查
    本件原告既已於法定期間內提起訴願，且經訴願決定機關為實體之審理及決定，
    則原告提起本件撤銷訴訟，應認合法，合先敘明。
乙、實體方面：
一、原告起訴主張：原告於八十三年十月二十九日，經屏東縣萬巒地區農會審查通過
    農民資格，乃以該農會為投保單位，以非農會會員資格申報加入農民健康保險。
    詎保險人勞工保險局作成原處分，以原告於加保時已無從事農作能力，欠缺從事
    農業工作之投保要件為由，取消原告農民健康保險被保險人資格，並命繳還溢領
    之老年農民福利津貼，為此提起本件訴請如聲明所示云云。
二、被告內政部以：原告已於七十一年三月十八日經屏東縣政府鑑定為重度視障，且
    於八十五年二月十三日換領殘障手冊時，仍鑑定為重度視障，依專業醫理見解，
    類此殘廢程度，葉、草已很難視辨，應已無從事農作之能力，不得參加農民健康
    保險，保險人爰依規定溯及加保時取消其被保險人資格等語置辯；被告行政院農
    業委員會則以：老年農民福利津貼發放之對象為年滿六十五歲且參加農民健康保
    險年資合計六個月以上者，本件原告既遭溯及加保時取消其農民健康保險之被保
    險人資格，自不具申領老年農民福利津貼之資格，其溢領之福利津貼（未罹於時
    效之部分）自應繳還等語置辯。
三、本件兩造不爭之原告於七十一年三月十八日經屏東縣政府鑑定為重度視障，且於
    八十五年二月十三日仍續領殘障手冊，是原告於當時已屬兩眼矯正視力，優眼在
    ○‧○一（不含）以下，經治療而無法恢復之狀態，原告係於八十三年間以非農
    會會員自耕農資格參加農民健康保險，原告領有八十四年六月至九十一年一月之
    老年農民福利津貼計二四○、○○○元等情，並有殘障手冊、土地所有權狀、「
    殘障等級」表附於原處分卷可稽，堪信為真實。
四、是本件之爭執，首在於原告是否一經加保，被告內政部即不得取消其被保險人之
    資格？原告是否合於農民健康保險條例從事農業工作之要件？經查：
  (一)按農民健康保險屬在職保險，又按農民健康保險條例第十九條規定：「投保單位
    為不合本條例規定之人員辦理參加保險手續，領取保險給付者，保險人應依法追
    還；並取消該被保險人資格」，是農民之參加農民健康保險，縱經投保單位即其
    戶籍所在地之基層農會之審查，惟如實際上有不合農民健康保險條例諸規定者，
    即使已領取保險給付者，保險人仍應依法追還，並取消其被保險人之資格，先予
    敘明。
  (二)再按農民健康保險條例第五條規定：「農會法第十二條所定之農會會員應參加本
    保險為被保險人，並以其所屬基層農會為投保單位。非前項農會會員，年滿十五
    歲以上從事農業工作之農民，參加本保險為被保險人者，應以其戶籍所在地之基
    層農會為投保單位。前項從事農業工作農民之認定標準及資格審查辦法，由中央
    農業主管機關會同中央主管機關定之。」又按農會法第十二條規定：「凡中華民
    國國民，年滿二十歲，設籍農會組織區域內，實際從事農業，並合於左列各款之
    一者，經審查合格後，得加入該組織區域之基層農會為會員：一自耕農。二佃農
    。三農業學校畢業或有農業專著或發明，現在從事農業推廣工作。四服務於依法
    令登記之農、林、牧場員工，實際從事農業工作。前項各款人員申請加入農會會
    員資格之認定、應備書件、審查程序及其他應遵行事項之辦法，由中央主管機關
    定之。本法修正施行前以雇農身分加入農會之現有會員，繼續從事農業工作者，
    得繼續為會員。：：：」再按從事農業工作農民申請參加農民健康保險認定標準
    及資格審查辦法第二條規定：「從事農業工作之農民 (以下簡稱農民)申請參加
    農民健康保險，應具備下列各款資格條件：一年滿十五歲以上者。二每年實際從
    事農業工作時間合計達九十日以上者。三無農業以外之專任職業者。四自有或承
    租農地依法從事農業工作連續經營滿一年，合於下列各目情形之一者：(一)自有
    農地者：以本人、配偶、同戶滿一年之直系血親、翁姑或媳婦所有農地 (包括農
    、林、漁、牧用地，但三七五減租耕地除外)，林地平均每人面積○‧二公頃以
    上、其餘農地平均每人面積○‧一公頃以上，或依法令核准設置之室內固定農業
    設施平均每人面積○‧○五公頃以上，從事農業生產者。(二)承租農地者：以本
    人及其配偶承租農地 (包括農、林、漁、牧用地)，符合下列情形之一者：1承租
    三七五減租耕地平均每人面積○‧二公頃以上，從事農業生產者。2承租三七五
    減租耕地以外之農地，林地平均每人面積○‧四公頃以上、其餘農地平均每人面
    積○‧二公頃以上，從事農業生產，訂有租賃契約，經地方法院或民間之公證人
    公證者。但向政府機關、公立學校或公營事業機構承租農地者，得不經公證。3
    自有林地面積未達○‧二公頃，其餘農地面積未達○‧一公頃，但連同承租農地
    面積合計，林地平均每人面積達○‧四公頃以上、其餘農地平均每人面積達○‧
    二公頃以上，從事農業生產者。五全年實際出售自營農、林、漁、畜產品銷售金
    額平均每人達月投保金額三倍以上或投入農業生產資材平均每人達月投保金額二
    倍以上金額者。：：：」等規定以觀，得參加農民健康保險之農民須其所從事之
    農業生產工作，非僅從事農作生產過程中之一簡易輔助性部分，而應指除草、施
    肥、播種、翻土、採果等與農作生產有關之一貫工作而言。是農民健康保險條例
    第五條第二項所稱之從事農業工作之農民，自係指能從事上揭農業生產工作而言
    。
  (三)本件原告兩眼視力均為○．○一，有殘廢診斷書附於原處分卷可參，為原告所不
    爭，且原告不能從事上揭除草、施肥、播種、翻土、採果等與農作生產有關之一
    貫工作，亦為原告所不爭，是被告內政部抗辯原告並無農民健康保險條例所要求
    之農作能力堪足採信。
  (三)承前說明，原告既於加保時，即已不能從事農業生產工作，則其自不具參加農民
    健康保險之資格，保險人於核對原告身心障礙資料發現，取消其被保險人之資格
    ，於法並無不合。
五、本件尚有一爭執，在於原告是否不具領取老年農民福利津貼之資格？經查：
  (一)按行為時老年農民福利津貼暫行條例第三條規定：「本條例所稱老年農民，應符
    合下列各款資格條件：一、年滿六十五歲。二、申領時參加農民健康保險之農民
    且加保年資合計六個月以上者或已領取勞工保險老年給付之漁類甲類會員，且會
    員年資合計六個月以上者。」第四條規定：「符合前條資格條件之老年農民，得
    申請發給福利津貼，每月新臺幣三千元，發放至本人死亡當月止。：：：不符本
    條例資格而領取福利津貼者，其溢領之福利津貼應由本人或法定繼承人自事實發
    生之日起三十日內繳還；未繳還者，應依法追訴。老年農民福利津貼申領及核發
    辦法，由中央主管機關定之。」是老年農民福利津貼之領取，須以具有農民健康
    保險被保險人之資格為要件，且如不具該項資格，縱已領取，主管機關亦應追還
    。又所謂法律不溯及既往之原則，乃指不得以生效在後之法律溯及規範生效前之
    狀態，本件行為時之法律規定，已如前揭，是本件並無違反法律不溯及既往之原
    則，附予說明。
  (二)本件原告之農民健康保險被保險人之資格既經被告內政部溯及於八十三年十月二
    十九日取消，則原告自不具領取老年農民福利津貼之資格，被告行政院農業委員
    會命原告繳還本件系爭之自八十六年三月至九十一年一月之老年農民福利津貼十
    七萬七千元（3,000X59=177,000），於法亦無不合。
六、綜上所述，原告之主張，均無可採。原處分關於取消被保險人農民健康保險被保
    險人資格部分及繳還老年農民福利津貼十七萬七千元之部分，認事用法，均無違
    誤，訴願決定就上開部分，遞予維持，亦無不合，原告訴請如聲明所示，於法無
    據，應予駁回。
據上論結，本件原告之訴為無理由，爰依行政訴訟法第九十八條第三項前段，判決如
主文。
中    華    民    國    九十二      年      十二      月      十二      日
                 臺 北 高 等 行 政 法 院   第 一 庭
                                審 判 長 法  官  王  立  杰
                                         法  官  黃  本  仁
                                         法  官  王  碧  芳
右為正本係照原本做成。
如不服本判決，應於送達後二十日內，向本院提出上訴狀並表明上訴理由，如於本判
決宣示後送達前提起上訴者，應於判決送達後二十日內補提上訴理由書（須按他造人
數附繕本）。
中      華      民      國    九十二    年     十二     月     十二     日
                                          法院書記官 鄭 聚 恩


司法院資訊處製作；財團法人民間司法改革基金會備份。
